【裁判字號】    89,交聲,6
【裁判日期】    890414
【裁判案由】    違反道路交通管理處罰條例聲明異議
【裁判全文】
臺灣甲○地方法院交通事件事裁定                      八十九年度交聲字第六號
    移 送機 關  交通部公路局新竹區監理所甲○監理站
    聲明異議人  乙○○
    即受處分人
右列受處分人因違反道路交通管理處罰條例案件，對於交通部公路局新竹區監理所甲
○監理站八十九年一月二十日所為之處分（苗稽駕字第五四─一三四二七六號裁決書
），聲明異議，本院裁定如左：
    主  文
原處分撤銷。
乙○○汽車駕駛人，行車速度超過規定之最高時速，處罰鍰新臺幣壹仟貳佰元。
    理  由
一、聲明異議意旨略以：交通部公路局新竹區監理所甲○監理站（下稱甲○監理站）
    民國八十九年一月二十日苗稽駕字第五四─一三四二七六號裁決稱：聲明異議人
    即受處分人乙○○於八十八年六月十一日十九時五分，在台一線一二八點八公里
    處撞傷行人逃逸，因未依甲○縣警察局舉發違反道路交通管理事件通知單（下稱
    舉發單）上所載應到案時間內到站接受裁罰，故依據道路交通管理條例第六十二
    條第一項、同條例第六十七項第一項暨違反道路交通管理事件統一裁罰標準及處
    理細則第四十一條第四項規定逕行裁決應吊銷駕駛執照，並永久禁考。惟聲明異
    議人駕駛車號MR-7789號自小客車，於晚上七時許肇事，因廟前進香客甚多，天
    色昏暗，車速一百公里，突見一行人衝出，為專注閃避此一不詳姓名年齡之行人
    ，而不知車前保險桿已輕微擦撞另一站立路旁之朱桂香，因未撞倒此衝出之行人
    ，故未停車續往前行，後因有一輛自小客車以喇叭警示，伊隨即停車瞭解，當時
    見有三輛摩托車停下告知其已撞倒行人，要求伊倒車回現場，其在短短十五分鐘
    內，隨即倒車回現場。唯現場人多，在未了解狀況前，均認定其肇事逃逸，出手
    毆打伊，致其緊張難以申辯。隨警員回警局製作筆錄時，因前開現場人士亦隨至
    警局，眾怒難犯之下，仍不敢多加爭辯。警方檢查其所駕駛上開車輛亦無明顯撞
    擊痕跡，僅有擦撞處較乾淨而已，上開事實並經檢察署不起訴處分在案，惟警方
    仍以刑法與行政罰不同，經多次申訴，警方仍維持原裁決，伊認與法有違等語。
二、按道路交通管理條例第六十二條第一項規定：「汽車駕駛人，駕駛汽車肇事致人
    受傷或死亡，應即採取救護或其他必要措施，並向警察機關報告，不得駛離；違
    者吊扣其駕照三個月至六個月；逃逸者吊銷駕駛執照」。同條例第六十七條第一
    項規定：「汽車駕駛人，曾依第二十七條第二項、第三十五條第一項第一款至第
    三款、第三十七條第二項、第五十四條、第六十一條第一項第一款、第二款、第
    六十二條第一項之規定吊銷駕駛執照者，不得考領駕駛執照。」，是本條構成要
    件以故意犯文必要。再觀司法院大法官解釋第二七五號解釋文：「人民違反法律
    上之義務而應受行政罰之行為，法律無特別規定時，雖不以出於故意為必要，仍
    須以過失為其責任條件。但應受行政罰之行為，僅須違反禁止規定或作為義務，
    而不以發生損害或危險為其要件者，推定為有過失，於行為人不能舉證證明自己
    無過失時，即應受處罰。行政法院六十二年度判字第三○號判例謂：「行政罰不
    以故意或過失為責任條件」，及同年度判字第三五○號判例謂：「行政犯行為之
    成立，不以故意為要件，其所以導致偽報貨物品質價值之等級原因為何，應可不
    問」，其與上開意旨不符部分，與憲法保障人民權利之本旨牴觸，應不再援用。
    」得知，在觸犯不服從之輕微犯時，仍須有可歸責事由，才可以對人民加以處罰
    ，以保障憲法所賦予人民之基本權利，刑罰與行政罰並無不同。承上所述，本件
    條文規定以故意犯為構成要件，是應調查聲明異議人是否肇事後故意逃逸之事實
    。
三、經查：
    （一）訊據聲明異議人堅決否認於上開肇事地點、時間，擦撞站立路旁之朱桂香
          而故意逃逸之事實，辯稱天色昏暗，因輕微擦撞，不知已撞傷行人，故未
          停車，並非逃逸，且在短時間內已回現場處理等語，經查車禍發生地點苗
          栗縣通宵鎮新埔里拱廟雲天宮前省台一線一二五公里八百公尺前南向車道
          、速限六十公里、夜間有照明光線、事故位置在直路快車道上等情，有道
          路交通事故表附於八十八年度偵字第四一六六號偵查卷可稽，並有證人即
          在場之周建宏於警訊中證述明確，是聲明異議人陳稱肇事地點人煙眾多、
          天色昏暗，無法明知肇事仍予逃逸之可能性，堪予採信。而聲明異議人所
          駕駛上開車輛並未有撞擊痕跡，復有照片四幀附於同上開偵查卷可憑；又
          被害人朱桂香因上開車禍受有頭部外傷併腦震盪、前額上唇裂傷共九公分
          、門牙鬆動與上門牙掉落等傷害，均係被車撞倒後碰撞地面後所受傷害，
          非車輛直接衝撞所致，有診斷證明書附卷可憑。是其所辯，係輕微擦撞，
          故無法知悉而續駕車前行，堪予採信。又聲明異議人亦有返回現場，隨警
          製作筆錄，有處理警員製作之報告書附卷可按。事後並賠償朱桂香，達成
          和解，有和解書附於偵查卷可證。綜上所述，聲明異議人係因天色昏暗，
          超速駕車，應注意，而在當時又無不能注意之情形而未注意肇事，事後又
          不知已導致車禍發生而續行駕車前行，並非撞傷他人而故意逃逸，上開事
          實，檢察官亦為相同之認定，此有八十八年度偵字第四一六六號不起訴處
          分書在卷可資為證，參照前開法條規定，本件與上開法條規定需故意犯之
          構成要件不符。
    （二）綜上所述，異議人之異議為有理由，原處分既違法，應予以撤銷。又異議
          人確於前揭時、地有超速之違規事實，爰依道路交通管理處罰條例第四十
          條第一項所定罰鍰之最低額，裁定如主文第二項所示。
四、據上論斷，應依道路交通案件處理辦法第二十條，裁定如主文。
中      華      民      國      八十九      年      四    月    十四    日
                                      臺灣甲○地方法院交通法庭
                       法  官  張  珈  禎
右正本證明與原本無異。
如不服本裁定，應於裁定送達後五日內向本院提出抗告狀。
                                          書記官  楊  慧  萍
中      華      民      國      八十九      年      四    月    十七    日


司法院資訊處製作；財團法人民間司法改革基金會備份。
